台灣高等法院花蓮分院民事判決　九十三年度重上字第四四號
　　　上　訴　人　乙○○
　　　上　訴　人　戊○○
　　　上　訴　人　丁○○
　　　上　訴　人　丙○○
　　　訴訟代理人　吳漢成律師
　　　被上訴人　　甲○○
　　　訴訟代理人　林詮勝律師
右當事人間請求給付委任報酬事件，上訴人對於中華民國九十三年八月三十日臺灣臺
東地方法院九十一年度重訴字第七號第一審判決提起上訴，本院於九十三年十二月二
十三日言詞辯論終結：
    主      文
原判決命上訴人乙○○、戊○○、丁○○、丙○○應分別給付超過新臺幣伍萬元及均
自九十二年十二月二十五日起算之法定遲延利息部分，及該部分假執行之宣告，暨訴
訟費用之裁判均廢棄。
右開廢棄部分，被上訴人甲○○於原審之訴及假執行之聲請均駁回。
其餘上訴駁回。
第一、二審訴訟費用由被上訴人甲○○負擔二十分之十六，餘各由上訴人乙○○、戊
○○、丁○○、丙○○各負二十分之一。
   事實及理由
壹、被上訴人主張：
　一、緣上訴人等所有如附表二所示之土地（下稱系爭土地），於民國 (下同）七十
　　　七年間為台東縣政府徵收，預計興建關山第二國民小學之用，徵收期限定為十
　　　一年，然遲至八十八年八月間徵收期限屆滿止，關山第二國民小學仍未成立，
　　　上訴人等諸地主乃循土地法、都市計畫法第相關法令，屢次請求臺東縣政府同
　　　意地主買回土地，台東縣政府並未同意伊等之請求。訴外人即同案被徵收土地
　　　之地主之一向哲賢為被上訴人親戚，知曉被上訴人對於土地相關法規略知一二
　　　，遂於八十九年元月下旬間，陪同上訴人乙○○主動造訪被上訴人，詢問有關
　　　買回之相關法令及細節後，主動要求被上訴人辦理土地買回之程序，願予被上
　　　訴人以土地買回時之公告現值之百分之二十作為報酬；同年元月三十日被上訴
　　　人受上訴人乙○○之邀，前往訴外人即同案被徵收土地地主之一趙安雄住處，
　　　與趙安雄、向哲賢及其他上訴人協商後分別簽訂委任書（各份委任書內容均相
　　　同，下稱系爭委任書），委任被上訴人處理買回系爭土地等事宜，約定被上訴
　　　人於完成委任事項後，得向上訴人請求報酬，報酬約定以被告依法所得回復土
　　　地所有權之土地，於登記為上訴人所有後，其登記土地面積之公告現值百分之
　　　二十為被上訴人報酬。報酬給付之方式，則約定於登記完成取得土地權利後七
　　　日、六個月內、一年內、二年內各支付百分之二十五。
  二、被上訴人受委任後，即於同年四月一日偕同上訴人乙○○及向哲賢，前往臺東
      縣政府面見縣長及副縣長協商，協商之日被上訴人並撰寫請願書面交縣長，並
      與國教課巫課長、地政局承辦人張順一就買回案加以溝通，臺東縣政府仍不允
      買回，被上訴人遂當場要求縣長同意相關單位共同會勘，並與縣長、副縣長尖
      銳爭執，縣長終於同意於同年四月十九日辦理會勘。會勘之前被上訴人為能使
      縣長能應允買回土地，乃通知媒體前往採訪，使縣長感受民意壓力，會勘當日
      由被上訴人全程陪同，副縣長指示負責記錄之國教課巫課長應按實況記錄，並
      由被上訴人代表地主一一指述，要求巫課長加以記錄，當時除趙安雄及上訴人
      丙○○外，其餘地主均到場參與會勘。會勘後，同年五月十五日臺東縣政府就
      會勘結果致函內政部，表明：「依土地法二一九條及都市計畫法第八十三條規
      定，本府均於計畫期限內使用」，仍持拒絕地主買回之意。
  三、惟經被上訴人再度上呈陳情書於內政部，並於六月上旬請向哲賢及上訴人乙○
      ○二位地主到系爭土地面向省道方向，懸掛抗議布條，內政部終於八十九年六
      月二十日以台（八九）內地字八九０七八二一號函令臺東縣政府就系爭土地上
      設施未施以必要管理維護是否符合規定及系爭土地徵收案於核准計畫前，是否
      訂定建設計畫及編列建設經費等項提出說明，並研擬具體處理意見報部憑辦。
      被上訴人得知此事後，旋要求面見縣長或副縣長，但均遭拒，經被上訴人再三
      請求，終於敲定以「座談會」方式，由主任秘書會見地主。座談會中被上訴人
      與主任秘書、教育局長、地政局長多番爭執，替所有地主爭取權益，不意臺東
      縣政府人員仍執陳詞，採拖延方式表示本案仍未議決處理方式。座談會結束後
      ，被上訴人偕同向哲賢夫婦、上訴人丁○○夫婦共同在台東市區用膳。用膳中
      被上訴人接獲縣府內友人來電告知，座談會臺東縣政府人員就本案之處理方式
      ，仍留會場開會，會中所有人員悉認定本案縣府確未依法使用且關山第二國民
      小學根本無從成立，主任秘書當場裁示應儘速將系爭土地依法簽報內政部發還
      地主，被上訴人亦當場將此佳音電知所有地主。同年九月十九日臺東縣政府以
      （八九）府地用字第○七五四五一號函覆內政部說明：臺東縣政府辦理之依據
      乃依土地法及都市計畫法及臺東縣政府未依原核准計畫使用及核准期限辦理，
      是否予以撤銷徵收，懇請大部釋示等情，是臺東縣政府對於本案之土地使用部
      分應已不再爭執，成功已可期。
  四、被上訴人正待內政部函覆，不意於同年十月三日接獲上訴人乙○○存證信函，
      限被上訴人於八十九年十一月三十日前完成委任事務，逾期則終止委任契約。
      惟被上訴人為令縣府儘速擬具體建議，而與向哲賢、上訴人丁○○、戊○○聯
      絡，共同研議就縣府辦理本案之缺失送交監察院，迫使監察院查察本案以使縣
      府立即辦理。故原告遂於同年十一月十六日以被上訴人自已名義，以網路郵件
      方式向監院提出陳情書，不意上訴人乙○○竟於十一月二十一日去函監察院請
      求撤回陳情，並宣稱：「‧‧‧本案經台東縣政府依土地徵收條例規定會同有
      關機關審查完竣，刻正辦理撤銷徵收作業中。日前『某人士不明事實』並未經
      申請人同意，擅自訴請鈞院查辦‧‧‧。」明證其早已知悉縣府已在辦理撤銷
      徵收作業，其阻止被上訴人之陳情，無非是為拖延系爭土地買回之時間至其存
      證信函所載終止委任日期之後。
  五、內政部嗣於同年十月二十五日以台（八九）內地字第八九一三七八一號函致臺
      東縣政府載明：「是否應予撤銷徵收，土地徵收條例第四十九條已有明定，如
      符合上開規定擬撤銷徵收，請依規定辦理。」，而臺東縣政府亦於同年十一月
      二十三日函覆內政部稱：「本案未能依照原核准計畫使用及核准計畫期限辦理
      ，本府擬依上揭法令規定，由原土地所有權人照原徵收價額收回其土地。」，
      最後內政部於同年十二月十二日函覆台東縣政府：「准予發還，同意照辦」。
      同年十二月二十四日台東縣政府發函地政事務所，準備為移轉登記，嗣因各項
      繳款等作業程序，遲至九十年十二月二十四日始完成登記。
　六、系爭委任書之性質為委任契約，此由系爭契約之名稱及其內容為「委任甲○○
      先生代為全權辦理甲方‧‧‧各項事宜。」自明。被上訴人請求權基礎為系爭
      委任書共同注意事項第六項之約定。由於共同注意事項第四項約定，在上訴人
      等為土地移轉登記完竣後，即視為被上訴人已完成委任事項，是以被上訴人自
      得依系爭委任書關於報酬給付之約定，請求上訴人為給付。縱認被上訴人並未
      完成委任事項，被上訴人主張上訴人等係在台東縣政府允上訴人買回，即將完
      成委任事項之時期，故意為委任契約之終止，違反誠信原則，非可歸責於被上
      訴人，依民法第五百四十八條第二項之規定，被上訴人亦得請求已處理部分之
      報酬。另由於台東縣政府應允上訴人買回系爭土地後之通知繳交身分資料、繳
      回價金、辦理手續等均非被上訴人所能代勞，原告請求已處理部分之報酬，即
      等同被上訴人已完成委任事項之報酬無異等語。爰依民法法第五百四十八條第
      二項委任報酬請求權，聲明: 請求判決  (一)上訴人乙○○、戊○○、丁○○
      、丙○○應分別給付上訴人如附表一甲欄所示之金額，及就附表一乙欄所示部
      分金額，自同欄所示之利息起算日起均至清償日止，按年息百分之五計算之利
      息；(二)願供擔保請淮宣告假執行。
貳、上訴人則以：
  一、按法律行為，係乘他人之急迫、輕率或無經驗，使其為財產上之給付，或為給
      付之約定，依當時情形顯失公平者，法院得因利害關係人之聲請，撤銷其法律
      行為或減輕其給付，民法第七十四條定有明文。系爭土地因使用機關未按規定
      使用而發生原地主（即上訴人）得收回之原因，上訴人乃於八十三年間向臺東
      縣政府申請收回，八十五年間委請當時之立法委員張俊雄先生向行政院提出質
      詢，八十八年八月三十日再向台東縣政府聲請，又於同年十二月一日向內政部
      陳情，內政部終於八十八年十二月十五日以台（八八）內地字第八八一五四六
      六號函要求台東縣政府查明處理，台東縣政府亦於同年十二月二十九日以（八
      八）府地用字第一五０八五九號函向內政部請示。上訴人等之努力，已有相當
      眉目，本應靜候其處理即可，適有訴外人即同案被徵收土地之地主之一向哲賢
      稱被上訴人擔任法官，有能力達成此事，被上訴人亦稱其熟知法令，一定能收
      回，並稱六個月內即可辦妥，願於辦妥後再義務辦理變更地目及處理土地等，
      上訴人等務農未受教育，更無處理土地問題之經驗，聽信被上訴人所言以為收
      回後立即可以變更為建地，有相當利益，於是在輕率、急迫且無經驗之情形下
      委任被上訴人處理收回土地事宜。另系爭委任書約定以收回土地公告現值百分
      之二十為報酬乃被上訴人所提出，上訴人從未買賣過土地，以為如果能以公告
      現值出售，縱給百分之二十予被上訴人，自己尚可剩百分之八十，可以接受。
      惟俟簽妥委任書後，上訴人始得知系爭土地收回後，無法輕易變更地目，倘不
      能變更地目，利用價值甚低，如能變更地目，即使可按公告現值出售，上訴人
      需繳交高達百分之六十之土地增值稅，再扣除收回土地時繳還政府之土地徵收
      款，則上訴人所得僅總價金百分之三十五，原告竟可以取得其中之二十豈非顯
      失公平？此外，被上訴人真正為上訴人等所為之努力，始自八十九年四月十三
      日與地主面見縣長、副縣長，同年四月十九日之現地會勘，五月二十二日代擬
      陳情書送交內政部地政司，向承辦人張先生表達意見，六月上旬要求上訴人等
      地主懸掛抗議布條，要求面見縣長促成召開「座談會」，並於會中強烈表達其
      爭取之意圖，上訴人並不否認，惟就被上訴人上開努力，請求九百三十餘萬元
      之報酬，就當前社會環境衡量實難謂公平。又民法第七十四條第二項規定應於
      一年內聲請，上訴人等因不知法律，未主動聲請法院撤銷或核減，但於受訴中
      主張抗辯，應不受此一年時效之限制。此觀民法第一百九十八條之法意，自應
      為如是之適用。
  二、又契約成立後，情事變更，非當時所得預料，而依其原有效果顯失公平者，當
      事人得聲請法院增減其給付或變更其他原有之效果，乃民法第二百二十七條之
      二所明定。上訴人等誤信被上訴人代辦地目變更及代為出售等之美言，以為土
      地收回後立即可以變更地目並出售他人，所以同意被上訴人所提出之報酬計算
      方式，但土地收回後，另委任代書辦理變更地目，始知根本不能辦理，因此上
      訴人等於九十年三月收到台東縣政府通知准予六個月內繳清原受領之徵收價額
      買回系爭土地後，不敢貿然繳款，經向台東縣政府請示，同意發還後辦理變更
      都市計劃，將學校預定地變更為住宅區，即可建築，上訴人等始向銀行借款繳
      回原受領之徵收價款。惟經縣政府都市計劃委員會同意轉報內政部，但內政部
      認為該計劃區內列有機關用地，依規定需得全體土地所有權人之同意，始可變
      更為住宅區，因地主之一向哲賢係被上訴人姑丈，不願出具同意書，內政部乃
      將該案發回。至目前為止，系爭土地仍為學校預定地，其市價每平方公尺不過
      數百元，如依被上訴人請求，每平方公尺依公告現值三千三百九十餘元之百分
      之二十計算報酬，則每平方公尺需給付六百七十餘元，相當於土地之現時市價
      ，其不合理可知，足證系爭土地收回後之情事與當初委任時之情事有重大變更
      ，依原有效果，不能謂非顯失公平。另內政部同意撤銷系爭土地之徵收，並准
      上訴人等買回，係基於土地徵收條例第四十九條第一項第五款規定之考量，按
      八十九年二月二日公布施行之土地徵收條例第四十九條第二項第五款規定：已
      依徵收計劃開始使用，尚未依徵收計劃完成之土地，因情事變更，致原徵收土
      地之全部或一部已無使用之必要者，應辦理撤銷徵收。台東縣政府原徵收系爭
      土地旨在興辦關山第二國民小學，但因原有關山國小整修擴建後，已足可容納
      該地區學童，且因社會變遷，人口外移之結果，關山鎮學童有減少之趨勢，實
      無再興建第二小學之必要，此一情事變更，為台東縣政府報呈核示可否撤銷徵
      收之理由，其所引用之法條雖為土地法第二百十九條而非土地徵收法第四十九
      條，但其所報之事實顯然是土地徵收條例第四十九條第二項第五款之情形，本
      應由台東縣政府主動辦理撤銷徵收，所引法條雖非得當，但其結果相同，因而
      就其請示予以准許。故上訴人等仍認被上訴人之努力，雖有促成台東縣政府較
      為認真且積極作為之功，但系爭土地之得以成功買回仍係土地徵收條例公布施
      行之結果。
  三、被上訴人以預定用於同類契約之條款訂定系爭委任書，且於共同注意事項第四
      項約定該委任書生效後上訴人依法取得本委任事項土地所有權者，視為被上訴
      人完成委任事項，然上訴人於八十八年八月三十一日即申請發還土地，以依法
      行政原則，政府本應發還，被上訴人訂此條款即可不費吹灰之力，視為委任事
      項完成而取得報酬，顯然對上訴人有重大不利益，情形顯失公平，依民法第二
      百四十七條之一第四款之規定該部分約定應為無效。
  四、上訴人乙○○於八十九年十月三日以存證信函通知被上訴人，如於八十九年十
      一月卅日不能完成任務即終止委任；上訴人丁○○、丙○○則於八十九年十一
      月二十日發函，如於八十九年十二月卅一日前不能完成任務即終止委任；戊○
      ○亦發函通知被上訴人於八十九年十二月卅一日終止委任，上訴人發函時，均
      不知臺東縣政府已同意發還土地之事，上訴人確知政府允予發回，係在收到九
      十年三月二十九日（九十）府地用字第二七三九一號函通知繳清徵收款時，並
      非自始有計畫之行為。又依雙方所簽委任書共同約定事項第一項之約定，所謂
      委任任務完成，係指完成土地所有權之登記而言，本件土地登記至九十年十二
      月二十日始完成。在上訴人終止委任後約一年之久，其終止顯在被上訴人未完
      成任務之前。被上訴人竟向被告為全部給付之請求，自非合理。
  五、被上訴人主張依民法第五百四十八條第二項請求報酬須符合「委任關係終止之
      原因，並非可歸責於受任人之事由者」之條件，查兩造在八十九年一月三十日
      簽訂委任書，上訴人乙○○於同年十月三日以存證信函通知被上訴人，如於八
      十九年十一月三十日不能完成委任事項即終止委任，此委任之期間共為十個月
      ，上訴人並非無充裕之時間給被上訴人來完成其受委任之事項，惟被上訴人仍
      無法在上訴人要求之時間內完成其委任事項，自可認為係可歸責於被上訴人之
      事由而終止租約，且被上訴人承諾於三個月至六個月內即可收回，於上訴人等
      收回土地之後可代辦地目變更及土地買賣處分等事，惟被上訴人並無法依約完
      成，亦可認委任關係終止之原因，係可歸責於受任人之事由。退步言之，若認
      為「委任關係終止之原因，並非可歸責於受任人之事由者」，而被上訴人可請
      求報酬，自僅以「對於事務已經處理之部分」為限，本件被上訴人於九十二年
      一月十四日具狀自陳對本件系爭土地之登記有十二項之努力，觀其所述，不外
      乎研究法規、瞭解原因、提出申請等事項，縱令認為均屬被上訴人之努力，若
      立法院於九十二年二月二日不通過土地徵收條例，行政機關亦無法將系爭土地
      辦理撤銷徵收，由上訴人等買回，是應認本件上訴人等可收回系爭土地之關鍵
      係在法令之制定。而被上訴人受任之後，雖有代為申請、洽商、撰寫陳情書送
      交內政部地政司等事項，充其量不過辦理類似民事第一審訴訟之事務，依契約
      本旨及誠信原則，自以比照律師第一審之費用為適當，即每一被告以五萬元計
      算其報酬較屬公允等語資為抗辯。並聲明：（一）駁回原告之訴；(二)如受不
      利之判決，願供擔保請淮免為假執行。
參、原審依被上訴人之請求，判決上訴人乙○○、戊○○、丁○○、丙○○應分別給
    付上訴人如附表一甲欄所示之金額，及就附表一乙欄所示部分金額，自同欄所示
    之利息起算日起均至清償日止，按年息百分之五計算之利息。並為附條件之假執
    行宣告。上訴人對前開不利部分之判決聲明不服，求為廢棄，並駁回被上訴人在
    第一審之訴及其假執行之聲請；被上訴人則求為判決駁回上訴。
肆、得心證之理由：
　一、被上訴人主張：系爭土地原為上訴人所有，於七十七年間為台東縣政府徵收，
　　　預計興建關山第二國民小學之用，然遲至八十八年八月間徵收期限屆滿止，關
　　　山第二國民小學仍未成立，上訴人乃屢次請求臺東縣政府同意由上訴人買回土
　　　地，台東縣政府均未同意。嗣因訴外人即同案被徵收土地地主之一向哲賢之介
　　　紹，被上訴人與上訴人及訴外人即同案被徵收土地地主之一趙安雄結識，並於
　　　八十九年元月三十日由被上訴人與上訴人及向哲賢、趙安雄簽訂系爭委任書，
　　　委任被上訴人處理買回土地之事宜，約定以買回土地面積之公告現值百分之二
　　　十為被上訴人報酬。被上訴人受委任後，即於同年四月一日偕同上訴人乙○○
　　　及向哲賢，前往臺東縣政府面見縣長及副縣長協商，並撰寫請願書面交縣長，
　　　經縣長同意於同年四月十九日辦理會勘後，被上訴人乃通知媒體前往採訪，使
　　　縣長感受民意壓力，會勘當日並由被上訴人代表地主一一指述土地現況，要求
　　　詳實記錄；同年六月上旬被上訴人又撰寫陳情書呈內政部，並請向哲賢及上訴
　　　人乙○○二位地主到系爭土地面向省道方向，懸掛抗議布條，復於內政部函令
　　　臺東縣政府就系爭土地研擬具體處理意見報部憑辦後再三向臺東縣政府請求協
　　　調，並於同年八月之座談會中與主任秘書、教育局長、地政局長多番爭執，替
　　　所有地主爭取權益，終使臺東縣政府於同年十一月二十三日函覆內政部稱：「
　　　本案未能依照原核准計畫使用及核准計畫期限辦理，本府擬依上揭法令規定，
　　　由原土地所有權人照原徵收價額收回其土地。」，內政部同意照辦，而於九十
　　　年十二月二十四日完成所有權移轉登記手續等情，為上訴人所不爭執，並據被
　　　上訴人提出系爭土地登記謄本、系爭委任書、陳情書、座談會錄音譯文、臺東
　　　縣政府八十九年十一月二十三日（八九）府地用字第一一五三一四號函等件為
　　　證，被上訴人之主張自堪信為真實。
  二、被上訴人又主張：系爭土地既由上訴人買回並辦理登記完畢，依系爭委任書共
      同注意事項第四項約定：「委任書生效後甲方（即上訴人）依法取得本委任事
      項土地所有權者，視為乙方（即被上訴人）完成委任事項。」被上訴人既已完
      成委任事項，自得依系爭委任書關於報酬給付之約定，請求上訴人等給付。縱
      認被上訴人並未完成委任事項，上訴人等係在台東縣政府允上訴人買回，即將
      完成委任事項之時期，故意為委任契約之終止，違反誠信原則，非可歸責於被
      上訴人，依民法第五百四十八條第二項之規定，被上訴人亦自得請求已處理部
      分之報酬。另由於台東縣政府應允上訴人等買回系爭土地後之通知繳交身分資
      料、繳回價金、辦理手續等均非被上訴人所能代勞，被上訴人請求已處理部分
      之報酬，即等同被上訴人已完成委任事項之報酬無異等語，為上訴人所否認，
      並以前詞置辯。經查：
（一）系爭委任書共同注意事項第四項約定：「本委任書由甲（即上訴人）、乙（即
      被上訴人）雙方閱畢無誤後簽訂生效，委任書生效後甲方依法取得本委任事項
      土地所有權者，視為乙方完成委任事項。」，有系爭委任書共四份附卷可稽，
      上訴人辯稱：上訴人於八十八年八月三十一日即申請發還土地，以依法行政原
      則，政府本應發還，被上訴人以預定用於同類契約之條款訂定系爭委任書，且
      於共同注意事項第四項約定如上，被上訴人即可不費吹灰之力，視為委任事項
      完成而取得報酬，顯然對上訴人有重大不利益，情形顯失公平，依民法第二百
      四十七條之一第四款之規定該部分約定應為無效等語。惟按民法第二百四十七
      條之一所規定之契約學說上名為「附合契約」，通常由工商企業者一方，預定
      適用於同類契約之條款而訂定之，預定契約條款之一方大多為經濟上較強者，
      而依其預定條款訂約之一方，則多為經濟上之較弱者，民法第二百四十七條之
      一之立法理由記載甚詳。故適用本條規定之條件乃契約一方對於另一方所提出
      之契約條款無磋商餘地，只得依其預定用於同類契約之固定內容訂定之。查兩
      造於簽訂系爭委任書時並無經濟能力之強弱區別，就系爭委任書之條款具有同
      等磋商、研討之地位，此由證人即上訴人丁○○之配偶藍玉梅證稱：本來被上
      訴人是說以公告現值加四成再乘以百分之二十計算報酬，但後來大家同意以公
      告現值百分之二十計算等語（原審九十三年七月十九日言詞辯論筆錄）即得明
      證。又揆諸系爭委任書條款內容多有修正，並有手寫添加再經契約雙方蓋章確
      認之部分，顯然並非被上訴人預定用於同類契約之固定內容，與民法第二百四
      十七條之一之定義亦截然有別，系爭委任書既非屬所謂附合契約，上訴人辯稱
      共同注意事項第四項之約定依民法第二百四十七條之一第四款之規定為無效云
      云，自屬無據。
（二）按法律行為，係乘他人之急迫、輕率或無經驗，使其為財產上之給付，或為給
      付之約定，依當時情形顯失公平者，法院得因利害關係人之聲請，撤銷其法律
      行為或減輕其給付，民法第七十四條第一項定有明文。上訴人辯稱：向哲賢介
      紹被上訴人為法官，被上訴人亦自稱其熟知法令，一定能收回，並稱六個月內
      即可辦妥，上訴人等務農未受教育，更無處理土地問題之經驗，聽信被上訴人
      所言以為收回後立即可以變更為建地，有相當利益，於是在輕率、急迫且無經
      驗之情形下委任原告處理收回土地事宜云云，均為被上訴人所否認，經查：證
      人向哲賢否認其曾介紹被上訴人為法官，證人趙安雄亦證稱：簽訂委任書時有
      聽到被上訴人在法院服務，但未聽到有人介紹被上訴人是法官等語（均見本院
      前揭言詞辯論筆錄），又衡諸常理，以法官職司審判、公正超然之身分地位，
      焉有為人民包攬土地案件以牟取高額利益之可能？況被上訴人是否擔任法官職
      務，只需電詢法院即可查明，一旦查明，被上訴人又如何立足？被上訴人實無
      冒此信用破產風險之必要，是上訴人辯稱：伊係因聽信被上訴人擔任法官，始
      輕率簽約云云，尚非可採。其次，上訴人自承自八十三年間已向臺東縣政府申
      請收回，八十五年間又委請當時之立法委員向行政院提出質詢，八十八年八月
      三十日再向台東縣政府申請，並向內政部陳情等情，且上訴人及證人趙安雄於
      委任被上訴人前曾委任台北之律師辦理系爭土地收回，該律師要求分割買回土
      地百分之五十作為報酬，但未辦成，此為上訴人乙○○所自認，並經證人趙安
      雄證述無訛（見本院前揭言詞辯論筆錄），上訴人就爭取系爭土地買回已有相
      當經驗，對於買回之種種困難及系爭土地之價值更無不知之理，再者。據上訴
      人自承：經渠等陳情，內政部於八十八年十二月十五日以台（八八）內地字第
      八八一五四六六號函要求台東縣政府查明處理，台東縣政府乃於同年十二月二
      十九日以（八八）府地用字第一五０八五九號函向內政部請示，可見渠等前開
      努力，已有相當眉目，本靜候處理即可等語，上訴人似已勝券在握，又有何急
      於簽訂系爭委任書之必要可言？是上訴人辯稱係因急迫、輕率、無經驗，始與
      被上訴人簽訂系爭委任書，顯非有理。
（三）按契約成立後，情事變更，非當時所得預料，而依其原有效果顯失公平者，當
      事人得聲請法院增減其給付或變更其他原有之效果，民法第二百二十七條之二
      定有明文。上訴人辯稱：被上訴人於簽訂系爭委任書前，曾承諾上訴人於買回
      系爭土地後將代辦變更地目及代為出售，不料自買回迄今，系爭土地仍編為學
      校預定地，並無價值，應符合情事變更之條件云云，為被上訴人所否認，並主
      張伊係於系爭委任書簽訂後，始向上訴人表示願協助辦理變更地目等語，經查
      ：上訴人所提出用以證明此部分事實之被上訴人九十一年八月二十三日信函係
      記載：「本案辦理期間，個人不止一回告知各地主，關於土地各位取回後，本
      人願義務代地主向縣府爭取變更地目及土地之買賣處分」，與被上訴人上開主
      張事實相符，被上訴人並未於該信函中自認於系爭委任書簽訂時已承諾為上訴
      人變更地目，且據證人向哲賢證稱：簽訂系爭委任書時，契約雙方並未談及變
      更地目之事；證人趙安雄證稱：伊不清楚簽訂系爭委任書時有無談到變更地目
      之問題，但此非系爭委任書之內容等語（均見本院前揭言詞辯論筆錄），又若
      被上訴人於簽訂系爭委任書時確有如此承諾，自應列入委任事項而記載於委任
      書中，然系爭委任書中就變更地目一事並無隻字提及，尚難認被上訴人確有承
      諾變更地目之事，亦無從認定兩造所約定之委任報酬係以系爭土地買回後得以
      變更地目為前提，上訴人復未證明於簽訂系爭委任書時，有何堅強之證據致其
      信賴系爭土地買回後必能變更地目，故不能變更地目一節自非上訴人於訂約時
      所不能預料；況按情事變更乃指客觀環境事實有所變動而言，查系爭土地變更
      都市計畫案，原經內政部都市計畫委員會於九十二年十月二十八日審議通過，
      惟因該計劃區內列有機關用地，依規定需得全體土地所有權人之同意，始可變
      更為住宅區，因地主之一向哲賢不願出具同意書，內政部乃將該案發回，此經
      臺東縣關山鎮公所九十三年七月三十日以關鎮建字第０九三０００六四五五號
      函覆本院甚詳，足見系爭土地並非不能變更使用分區，實因地主意見不一所致
      ，此人為因素與客觀事實變動即屬有別，揆諸上開說明，系爭委任書簽訂後並
      無情事變更之情形，上訴人所辯並非可採。
（四）此外，上訴人辯稱：臺東縣政府係因八十九年二月二日公布施行之土地徵收條
      例第四十九條第二項第五款之規定始辦理撤銷徵收等語。惟按本條例施行前公
      告徵收之土地，其申請收回，仍依施行前之規定辦理，土地徵收條例第六十一
      條規定甚詳，系爭土地係於七十七年由臺東縣政府辦理徵收，自應以土地徵收
      條例施行前之規定辦理收回，此由臺東縣政府（八九）府地用字第一一五三一
      四號函所載：「本府擬依上揭法令（即土地法第二百十九條及都市計畫法第八
      十三條）規定由原土地所有權人照原徵收價額收回其土地。」等語觀之亦得明
      證，故前開土地徵收條例之規定，對於系爭土地之收回並無影響，上訴人此部
      分所辯，亦非可採。
（五）按當事人之任何一方得隨時終止委任契約。當事人之一方於不利於他方之時期
　　　止契約者，應負損害賠償責任，民法第五百四十九條定有明文。查上訴人等人
　　　寄發存證信函通知被上訴人應於八十九年十一月三十日或同年十二月三十一日
　　　前完成委任事項，否則終止委任契約等情，有存證信函共四份在卷可查，而系
　　　爭土地系於九十年十二月二十四日完成登記。是以，上訴人確係於被上訴人於
　　　依約完成委任事務前終止契約之事實固堪認定。惟而上訴人於終止委任契約之
　　　前，均已明知臺東縣政府已同意將系爭土地發還，被上訴人完成委任事項指日
　　　可待，此亦據上訴人戊○○自承：「到某年十一月時我聽到同村的人說政府已
　　　經決定要還給你們了，你們發財了，你們還委任人家作什麼，我就趕快終止契
　　　約了。」、上訴人丁○○自承：「後來聽人家說，政府決定要還給我們，所以
　　　我們就去終止契約。」、上訴人丙○○自承：「我交代我哥哥丁○○替我決定
　　　，我對案情不很瞭解。」等語在卷（見本院九十二年五月二十日準備程序筆錄
　　　），並有被告乙○○八十九年十一月二十一日致監察院申請書載明：本案業經
　　　臺東縣政府依土地徵收條例規定會同有關機關審查完竣，刻正辦理刻正辦理撤
　　　銷徵收作業中等語，有該申請書附卷足憑，足見上訴人終止委任契約之時間，
　　　係於台東縣政府已同意將系爭土地發還，顯係於不利於被上訴人之時期終止自
　　　明。
(六） 按當事人之一方於不利於他方之時期終止契約者，應負損害賠償責任，其所謂
　　　「損害」，係指不於此時終止，他方即可不受該項損害而言，非指當事人原約
　　　定之報酬而言，最高法院六十二年台上字第一五三六號判例、八十四年台上字
　　　第一０三七號判決可參。另按當事人已證明受有損害而不證明其數額或證明有
　　　重大困難者，法院應審酌一切情況，依所得心證定其數額，民事訴訟法第二百
　　　二十二條第二項定有明文。再按訴狀送達後，原告不得將原訴變更或追加他訴
　　　，但有下列各款情形之一者，不再此限：．．二、請求之基礎事實同一者；訴
　　　之變更或追加非經他造同意不得為之，但第二百五十五條第一項第二款至第五
　　　款不在此限，民事訴訟法第二百五十五條第一項第二款、第四百四十六條第一
　　　項定有明文。本件兩造就委任契約是否業經終止於原審辯論，並原審判決於參
　　　、二、（二）說明，已經終，僅係適用民法第一百零一條而認為委任契約仍有
　　　效力。而上訴人於九十三年十一月二十四日上訴理由狀第六點，已主張委任契
　　　約已終止，審判長於九十三年十二月二十三日已闡明: 「委任契約經終止後(
　　　筆錄誤載為解除），被上訴人如何證明有損害？」，已就民法第五百四十九條
　　　之事由雙方為言詞辯論，而本件請求權五百四十八條第二項之委任報酬請求權
　　　或五百四十九條第二項損害賠償請求權之基事實同一，本院自得就民法第五百
　　　四十九條第二項請求為審理，合先敘明。被上訴於八十九年一月三十日與上訴
　　　人等簽定委任契約，迄於戊○○於八十九年十二月三十一日、徐富於八十九年
　　　十一月三十日、丁○○於八十九年十二月三十一日、丙○○於八十九年十二月
　　　三十終止契約，所主張為本件委任契約所為之勞務給付合計有如下事項，為上
　　　訴人所不爭執，並據被上訴人提出系爭土地登記謄本、系爭委任書、陳情書、
　　　座談會錄音譯文、臺東縣政府八十九年十一月二十三日（八九）府地用字第一
　　　一五三一四號函等件為證：
　　１、於八十九年四月十一日被上訴人帶領上訴人徐富、訴外人向哲賢與台東縣長
　　　　、副縣長協商。
　　２、八十九年四月十三日台東縣政府做成駁回聲請之決議，被上訴人立即協同地
　　　　主向哲賢、上訴人徐? 富等人，面見縣長，縣長允許辦理現地會勘。
　　３、八十九年四月十四日，被上訴人接獲通知於四月十九日辦理現地會勘，乃將
　　　　會勘之時、地，通知縣境新聞媒體，及台東記者協會前理事長盧先生，請他
　　　　為本案撰寫特稿報導。
　　４、八十九年四月十九日陪同會勘，並將會勘記錄，影印傳真予各大報社報導。
　　５、八十九年五月二十日被上訴人撰寫陳情書一份送交內政部、同年六月中再撰
　　　　寫陳請書一分送內政部。
　　６、被上訴人在八十九年六月十二日指導訴外人地主向哲賢、上訴人徐? 富，在
　　　　系爭土地，面向省道方向，懸掛抗議布條。
　　７、八十九年八月間，因被上訴人努力，縣長同意由主任祕書以座談會方式與地
　　　　主會商。。
　　８、八十九年八、九月間，多次去電縣府主秘，請其儘速發文內政部，同年九月
　　　　十九日被上訴人接獲縣府已發文內政部，文號為（八九）府地用字第０七五
　　　　四五一號。
　　９、八十九年十一月十六日於因接到徐富存證信函，須於八十九年十一月三十日
　　　　前完成委任契約，否則將終止，乃以自己名義，用網路郵件方式，向監院提
　　　　出陳情書。
　　　　再審酌上訴人係任職本院法警，而依被上訴人九十三年十二月二十三日準備
　　　　書狀所陳，被上訴人處理上述委任事項，係於其公務外，雖領有代書證照，
　　　　亦非領證執業，並無「固定、經常與持續」處理委任事務，且上述委任事務
　　　　之進行或為書狀寫、或為帶領上訴人與縣府人員會商力爭，所受之損害自為
　　　　前述勞務支出的損害，而被上訴人未提出證明其受有何其他損害或所失利益
　　　　，上訴人復認諾每人願給付被上訴人五萬元 (原審卷一第一七七頁），本院
　　　　認此金額尚屬適當。從而，被上訴人請求上訴人各給付五萬元之數額為有理
　　　　由，逾此部分，即屬無理由。
伍、綜合上述，被上訴人請求上訴人各給付五萬元，及自原審起訴狀繕本送達翌日即
    九十二年十二月二十五日起至清償日止，按週年利率百分之五計算之利息，為有
    理由，應予准許。逾此之請求，則無理由，不應准許。而其敗訴部分假執行之聲
    請，亦因訴之駁回而失其所附，應併予駁回。原審就超過上開應准許部分，為被
    上訴人勝訴之判決，並為假執行之宣告，自有未洽。上訴人上訴意旨就此部分，
    指摘原判決不當，求予廢棄改判，為有理由。至於上開應准許部分，原審判命上
    訴人給付，並為假執行之宣告，核無違誤。上訴意旨，就此部分仍執前詞，指摘
    原判決不當，求予廢棄，為無理由，應駁回其上訴。至於原審就前開不應准許部
    分，為上訴人敗訴之判決，於法即不合，上訴人此部分上訴意旨，指摘原判決不
    當，求予廢棄改判，為有理由，應予廢棄如主文第一項、第二項所示，於茲應附
    加說明者為上訴人於本院所受應敗訴部分之判決，其金額未逾一百五十萬元，係
    不得上訴第三審之案件，一經判決，即告確定，被上訴人聲明願供擔保聲請假執
　　行，核無必要，其餘被上訴人敗訴部分，其假執行之聲請，亦失所附麗，應併予
　　駁回。
陸、兩造其餘之攻擊或防禦方法及未經援用之證據，經本院斟酌後，認為均不足以影
    響本判決之結果，自毋庸逐一詳予論駁，併此敘明。
據上論結，本件上訴人之上訴為一部有理由，一部無理由。依民事訴訟法第四百五十
條、第四百四十九條第一項、第七十九條但書、第七十八條、第八十五條第一項但書
，判決如主文。
中　　　華　　　民　　　國　　九十四    年　 　一　　　月　　七　    　日
　　　　　　　　　　　　　　　　　審判長法官　謝　志　揚
                                  　　　法官　莊　宗　崇
　　　　　　　　　　　　　　　　　　　　法官　陳　淑　媛
右正本係照原本作成。
本件上訴人不得上訴。
被上訴人如不服本判決，應於判決送達後二十日內向本院提出上訴狀。未表明上訴理
由者，應於上訴後二十日內向本院提出上訴理由狀(須按他造人數提出繕本)。
上訴時應提出委任律師或具有律師資格之人之委任狀；委任有律師資格者，另應附具
律師及格證書及釋明委任人與受任人有民事訴訟法第四百六十六條之一第一項但書或
第二項（詳附註）所定關係之釋明文書影本。
                                  法院書記官  邱  廣  譽
中　　　華　　　民　　　國　　九十四    年　 　一　　　月　　七　    　日
附註：民事訴訟法第四百六十六條之一( 第一項、第二項 )：
對於第二審判決上訴，上訴人應委任律師為訴訟代理人。但上訴人或其法定代理人具
有律師資格者，不在此限。
上訴人之配偶、三親等內之血親、二親等內之姻親，或上訴人為法人、中央或地方機
關時，其所屬專任人員具有律師資格並經法院認為適當者，亦得為第三審訴訟代理人
。
